【裁判字號】    99,簡,130
【裁判日期】    990817
【裁判案由】    勞保
【裁判全文】
臺北高等行政法院判決
                                       99年度簡字第130號
原      告  甲○○
訴訟代理人  涂予尹  律師
被      告  勞工保險局
代  表  人  乙○○○○○○○
訴訟代理人  丙○○
            己○○
            丁○○
上列當事人間勞保事件，原告不服行政院勞工委員會中華民國98
年10月8 日勞訴字第0980018839號訴願決定，提起行政訴訟，本
院判決如下：
    主  文
原告之訴駁回。
訴訟費用由原告負擔。
    事實及理由
一、程序事項：
    本件兩造因勞工保險條例所生公法上財產關係涉訟，其標的
    之金額合計為新臺幣（下同）99,300元，係在40萬元以下，
    依行政訴訟法第229 條第1項第3款，應適用簡易程序，本院
    並依同法第233條第1項規定，不經言詞辯論，逕行裁判。
二、事實概要：
    原告前曾以○○國際有限公司為投保單位參加勞工保險，於
    民國（下同）95年4 月21日退保，復於97年10月14日由臺中
    市各業工人聯合會申報加保，同年11月5 日住院進行子宮切
    除手術，同年11月18日出院，嗣於97年11月28日以子宮腺肌
    症診斷殘廢，檢據申請傷病給付及失能給付。被告審認原告
    加保後未從事本業工作，依規定不得由該工會申報加保，乃
    以98年1 月23日保承職字第09860020910 號函（下稱原處分
    ），自97年10月14日起取消原告被保險人資格，已繳之保險
    費，不予退還；所請傷病及失能給付均不給付。原告不服，
    向勞工保險監理委員會（下稱監理會）申請審議，經該會於
    98年5 月21日以98保監審字第0723號審定書審定申請審議駁
    回後，原告猶未甘服，提起訴願遭駁回後，遂提起本件行政
    訴訟。
三、原告聲明求為判決原處分、爭議審定及訴願決定均撤銷；被
    告並應就原告97年11月28日之申請作成核定原告傷病給付3,
    300元及失能給付96,000元之行政處分。並主張如下：
  (一)原告自97年6 月25日至97年11月1 日，確有於○○花園從事
    工作，原處分取消原告被保險人資格，於法不符。
    原告於97年10月14日成為勞工保險之被保險人之際，符合勞
    工保險條例第6 條第1 項之年齡要件；其於○○花園從事之
    工作，屬臨時性工作性質，亦符合同條項第7 款「無一定雇
    主或自營作業」者之規定。故原告經由臺中市各業工人聯合
    會投保，成為勞工保險之被保險人，成屬於法有據。原處分
    竟依勞工保險條例第24條規定，以投保單位故意為不符合本
    條例規定之人員辦理參加保險手續為由，取消原告被保險人
    之資格，其違法之處，至為顯然。
  (二)原告於臺中市各業工人聯合會為其投保勞工保險期間，確有
    於○○花園工作之事實；被告未依勞工保險規定核定原告傷
    病給付及失能給付之申請，顯然違法。
    原告於97年6 月25日至97年11月間，確曾於○○花園從事工
    作，此有○○花園所在地點「臺中市○○街○○號○○社區
    」大廈管理員○○○之聲明書，及原告住所所在地之鄰長○
    ○○之證明書可證。且原告於97年11月18日因罹患子宮腺肌
    症，經診斷為殘廢，符合勞工保險條例第19條第1 項、第20
    條第1 項規定關於請領傷病給付及失能給付要件。被告無視
    原告於臺中市各業工人聯合會為其投保勞工保險期間，確有
    ○○花園工作之事實，竟拒絕原告關於請領傷病給付及失能
    給付，顯已違反勞工保險條例第19條第1 項及第20條第1 項
    規定。
四、被告聲明求為駁回原告之訴，並主張如下：
  (一)依照勞工保險條例第6 條第1 項規定：「年滿15歲以上，60
    歲以下之左列勞工，應以其雇主或所屬團體或所屬機構為投
    保單位，全部參加勞工保險為被保險人：一、……七、無一
    定雇主或自營作業而參加職業工會者。……」第16條第2 項
    規定：「勞工保險之保險費一經繳納，概不退還。但非歸責
    於投保單位或被保險人之事由所致者，不在此限。」第19條
    第1 項規定：「被保險人於保險效力開始後停止前，發生保
    險事故者，被保險人或受益人得依本條例規定，請領保險給
    付。」第20條規定：「被保險人在保險有效期間所發生之傷
    病事故，於保險效力停止後1 年內，得請領同一傷病及其引
    起之疾病之傷病給付、失能給付、死亡給付或職業災害醫療
    給付。第24條規定：「投保單位故意為不合本條例規定之人
    員辦理參加保險手續，領取保險給付者，保險人應依法追還
    ；並取消該被保險人之資格。」
  (二)本案原告於95年4 月21日由前投保單位申報退保，於97年10
    月14日由臺中市各業工人聯合會申報加保，嗣其於97年11月
    5 日住院97年11月18日因子宮腺肌症診斷殘廢並申請殘廢給
    付（現已修正為失能給付）及傷病給付。案經查無原告從業
    相關之任何具體證明資料可稽，難謂原告97年10月14日加保
    後確有從事本業工作之實，不得由該工會申報加保，被告乃
    依照勞工保險條例第24條規定，於98年1 月23日以保承職字
    第09860020910 號函自97年10月14日取消原告被保險人資格
    ，已繳保險費依同條例第16條第2 項規定，不予退還。另原
    告因「子宮腺肌症」於97年11月5 日住院，於97年11月18日
    診斷殘廢，均屬停保期間發生之事故，不符勞工保險條例第
    19條1 項請領規定；又其於95年4 月21日前一投保單位退保
    ，其住院診療及診斷殘廢日距退保日已逾1 年，亦核無同條
    例第20條規定之適用，被告核定所請傷病給付及失能給付不
    予給付。原告不服，分別提起審議及訴願，均經駁回在案。
  (三)原告訴稱，確實於97年6 月25日至97年11月2 日期間在○○
    花園餐廳從事工作，被告及勞工保險監理委員會逕以原告無
    法提供具體相關之工作及領薪紀錄等書面資料，否定原告之
    請求，顯不可取等語，查勞工保險係在職保險，有實際從事
    工作並獲報酬之勞工，方得由投保單位申報加保。原告前於
    95年4 月21日由前一投保單位○○國際有限公司申報退保，
    時隔約2 年，於97年10月14日始由臺中市各業工人聯合會申
    報加保，據被告派員訪查原告及所稱○○花園精緻簡餐咖啡
    雇主丙○○均無法提出原告從業相關之任何具體證明資料，
    難謂原告於97年10月14日加保後有從事本業工作之實，不得
    由臺中市各業工人聯合會申報加保，被告乃依規定自97年10
    月14日取消原告被保險人資格，已繳之保險費不予退還；嗣
    原告不服原核定，向勞工保險監理委員會申請審議時主張其
    確有受僱於「○○花園精緻簡餐咖啡」從事工作，且有利用
    假日批購貨品至遊覽車上向遊客推銷販售等語，並附97 年6
    月至10月薪資袋影本及證人○○○出具之證明書，惟案經被
    告複查，雇主王君、證人○○○君及原告均仍未能提出原告
    具體之從業、領薪及薪資扣繳等證明資料憑核，實難採信所
    稱及所檢附之證明為真實。縱原告有利用假日批購貨品至遊
    覽車上向遊客推銷販售，亦屬買賣貨品賺取差價利潤之自營
    買賣者，依規定其仍不得由職業工會申報加保，經勞工保險
    監理委員會審定原告申請審議應予駁回。
  (四)復原告提起訴願時仍執上開主張，並檢附薪資袋影本、○○
    社區管理委員會管理員○○○98年5 月12日及○○○97（應
    為98）年2 月9 日出具之證明書，案經被告再次派員訪查，
    據管理員○○○表示略以，其係巡邏大廈範圍公共設施時，
    曾見原告在餐廳內，惟該證明係由原告電腦打字，並口述請
    其幫忙證明，其未細看內容有起訖時間，僅聽原告敘述，但
    未親見原告於現場從業中，故僅可證明曾看過原告等語。另
    據「○○花園精緻簡餐咖啡」之負責人丙○○君表示略以，
    自97年6 月起僅僱用原告1 人，故以發放現金簽單處理，自
    始未使用薪資袋發放現金，原告所言非事實，原告所提供之
    薪資袋並非其女兒○○○所親自書寫，且原告未因爭議案件
    或薪資袋乙事聯絡其本人、先生及女兒等語。據此，尚難據
    原告所檢附之薪資袋影本、○○社區管理委員會管理員○○
    ○98年5 月12日及○○○97（應為98）年2 月9 日出具之證
    明書等資料，作為證明其確於97年10月14日加保後有受僱於
    「○○花園精緻簡餐咖啡」從事工作之事實，且未有任何足
    證原告於97年10月14日加保後確有從業之具體事證供核。則
    原告由臺中市各業工人聯合會申報加保，顯與勞工保險係屬
    「在職保險」之法理不符，是被告依勞工保險條例第24條之
    規定，自97年10月14日取消其投保資格，並無不合。
五、本院判斷如下：
  (一)按「年滿15歲以上，60歲以下之左列勞工，應以其雇主或所
    屬團體或所屬機構為投保單位，全部參加勞工保險為被保險
    人：一、……七、無一定雇主或自營作業而參加職業工會者
    。……」「符合第6 條規定之勞工，各投保單位應於其所屬
    勞工到職、入會、到訓、離職、退會、退訓之當日，列表通
    知保險人；其保險效力之開始或停止，均自應為通知之當日
    起算。」「勞工保險之保險費一經繳納，概不退還。但非歸
    責於投保單位或被保險人之事由所致者，不在此限。」「被
    保險人或其受益人，於保險效力開始後，停止前發生保險事
    故者，得依本條例規定，請領保險給付。」「投保單位故意
    為不合本條例規定之人員辦理參加保險手續，領取保險給付
    者，保險人應依法追還；並取消該被保險人之資格。」勞工
    保險條例第6 條第1 項第7 款、第11條、第16條第2 項、第
    19條第1項、第24條定有明文。
  (二)原告前曾以○○國際有限公司為投保單位參加勞工保險，於
    95年4 月21日退保，復於97年10月14日由臺中市各業工人聯
    合會申報加保，同年11月5 日住院進行進行子宮切除手術，
    同年11月18日出院，嗣於97年11月28日以子宮腺肌症診斷殘
    廢，檢據申請傷病給付及失能給付等情，有勞工保險殘廢給
    付、傷病給付申請書、診斷證明書在卷為憑，且為兩造所不
    爭執。由於勞工保險係在職保險，旨在保障勞工生活，促進
    社會安全，故被保險之勞工，應以合於勞工保險條例第6 條
    第1 項規定，確實從事投保工作之勞工為限，是以，原告以
    97年10月14日參加勞保，而於97年11月5 日出險為由請求傷
    病給付、失能給付，乃以證明其於97年10月14日投保時及其
    後，有實際從事投保工作之事實為前提，並就此負客觀舉證
    責任。經查：
    1.原告自97年3 月18日至同年10月30日因長期內膜異位症，
      致經痛及長期腹痛，經○○醫院前後4 次門診治療無效，
      而於97年11月5 日入住上開醫院，翌日進行子宮切除手術
      等情，有○○醫院出具之勞工保險殘廢診斷書影本為憑。
      又原告前曾參加勞工保險，於95年4 月21日退保，據其陳
      述自97年6 月起即於「○○花園精緻簡餐咖啡」（下稱系
      爭簡餐店）工作，然始終並未再參加勞工保險，迄97年10
      月14日始申報加保，未滿1 月，即因「長期」腹痛、經痛
      而經診斷為內膜異位症，而發生子宮切除致失能之保險事
      故，是以，原告合於勞工投保條件已有數月，何以遲至97
      年10月14日始參加勞工保險，以及於加保當時及其後，既
      已罹病而有顯著症狀，是否有能力實際從事投保工作，並
      非全然無疑。
    2.原告雖提出系爭簡餐店薪資袋（97年6 月至10月）影本6
      紙、證人○○○即原告住處鄰長、證人○○○即○○社區
      管理委員會管理員所分別出具之證明書各1 紙，茲為97年
      10月14日加保至其後（同年11月1 日）任職上開簡餐店之
      憑證﹔而證人丙○○即上開簡餐店之負責人亦到庭證述於
      97年6 月間至同年10月雇用原告云云（見本院99年4 月6
      日準備程序筆錄）。然：
    (1)證人丙○○於本院準備程序中對於何時終止聘雇原告，說
      詞原本模擬兩可，最後之所以確認為97年10月而非同年9
      月，係經本院提示原告所提供之薪資袋影本後，始為如上
      陳述（見本院99年4 月6 日準備程序筆錄）。但參酌證人
      丙○○於被告所屬台中市辦事處業務二次訪查（97年12月
      30日、98年7 月22日）及本院訊問時，始終表示發放薪資
      以現金為之，並以簽單處理，從未使用薪資袋，原告所提
      供之薪資袋上筆跡並非其所為，也非原告所稱其女○○○
      所為，首次訪查時曾提出97年6 月至9 月零星原告薪資簽
      單予被告，因上開簽單均無法證實原告97年10月14日投保
      時及其後仍向其領薪，且擔心稅捐稽徵機關查稅（上開簡
      餐店並未為營業登記），故而並未提供予被告存查，第二
      次訪查時，簽單則已滅失等語（參見原處分卷第11頁至第
      12頁、第61頁至第63頁），以及其女○○○則於第二次查
      訪時陪同，並書寫薪資袋上相關文字，經比對勘驗，其筆
      勢、架構炯不相同（參見原處分卷第64頁），顯非○○○
      所為等情以觀，原告所提出之薪資袋並非證人丙○○給付
      原告薪資時所隨同交付（此亦為原告於被告所屬台中市辦
      事處98年7 月23日訪查時所自承，參見原處分卷第67頁）
      ，即使薪資袋上記載97年10月份薪資，亦不足為證人丙○
      ○曾給付原告97年10月份薪資之證明，也無從以此推論原
      告於97年10月14日投保後仍實際受雇於證人丙○○。證人
      丙○○於本院準備程序中證述於97年10月仍聘雇原告云云
      ，無非受薪資袋所標示日期之誘導，不足為憑。衡諸經驗
      法則，若非商家有所隱瞞，距查核時間越近者，其帳冊資
      料越齊全，核證人丙○○於原告離職之初，亦即被告所屬
      台中市辦事處97年12月30日查訪時，尚且能提出原告97年
      6 月至9 月之薪資簽單，但卻無法提出當年10月份簽單，
      可見原告確實受雇於於證人丙○○所經營之上開簡餐店，
      可得證明之時間僅止於97年9月。
    (2)至於○○○、○○○雖均出具證明原告自97年6 月至10月
      受雇於證人丙○○所經營之上開簡餐店等情之證明書在卷
      ，但核其實際，○○○、○○○不過為原告鄰居，並非聘
      雇契約之當事人，如何可能詳述原告受雇期間長短？經被
      告所屬台中市辦事處查訪，證人○○○、○○○亦均表示
      僅知悉原告曾在上開簡餐店工作，但詳細工作內容、時間
      均不清楚等語（見原處分卷第31頁至32頁、第59頁）。是
      以，上開證明書就本案待證事實即原告於97年10月14日投
      保時及其後是否實際工作，並不具證明力。
    3.承上所論，依卷存資料，除原告所自陳外，並無其他積極
      證據足以證明其97年10月14日投保後實際從事本業工作，
      原告就此待證事實既負有客觀舉證責任，依舉證責任分配
      ，此不利益即應由其負擔。
六、綜上所述，被告認定並無具體資料證明原告97年10月14日加
    保後確有實際從事本業工作，故以原處分核定自97年10月14
    日起取消其投保資格，已繳之保險費不予退還；所請傷病給
    付、失能給付，因原告非屬勞工保險被保險人而否准所請，
    認事用法並無違誤，爭議審定及訴願決定，遞予維持，亦無
    不合，原告起訴請求判決如聲明所示，為無理由，應予駁回
    。
七、本件事證已臻明確，兩造其餘攻擊防禦方法及聲明陳述，於
    判決結果無影響，爰不逐一論列，併予敘明。
據上論結，本件原告之訴為無理由，爰依行政訴訟法第98條第1
項前段，判決如主文。
中    華    民    國    99    年    8     月    17    日
                    臺北高等行政法院第一庭
                                    法  官  楊得君
上為正本係照原本作成。
本件以訴訟事件所涉及之法律見解具有原則性者為限，始得於本
判決送達後20日內向本院提出上訴狀並表明上訴理由，如已於本
判決宣示後送達前提起上訴者，應於判決送達後20日內補具上訴
理由（均按他造人數附繕本），且經最高行政法院許可後方得上
訴。
中    華    民    國    99    年    8     月    17    日
                                    書記官  徐子嵐

司法院資訊處製作；財團法人民間司法改革基金會備份。
